臺灣高等法院民事判決　　　　　　　　　 95年度上字第155號
　　第一上訴人　台北市市場管理處
　　法定代理人　丑○○
　　訴訟代理人　王惠光律師
　　第二上訴人　子○○
　　訴訟代理人　鐘耀盛律師
　　第　　　一
　　被上訴　人　林和陞即丙○.
　　第　　　二
　　被上訴　人　乙○○
　　上　一 人
　　訴訟代理人　丁○○
　　第　　　二
　　被上訴　人　午○○
　　　　　　　　甲○○
　　　　　　　　戊○○
　　　　　　　　辛○○
　　　　　　　　未○○
　　第　　　三
　　被上訴　人　壬○○
　　　　　　　　申○○○
　　上　一　人
　　訴訟代理人　酉○○
　　第　　　三
　　被上訴　人　己○○○
　　　　　　　　癸○○
　　　　　　　　寅○○
　　第　　　四
　　被上訴　人　辰○○
　　　　　　　　巳○○
　　　　　　　　庚○○
　　兼上開三人
　　訴訟代理人　卯○○
上列當事人間返還不當得利等事件，上訴人對於中華民國94年10
月12 日臺灣士林地方法院93年度訴字第515號第一審判決各自提
起上訴，第一上訴人並為訴之追加，經本院於95年11月15日言詞
辯論終結，判決如下：
    主  文
原判決關於命第二上訴人給付逾新臺幣陸拾伍萬貳仟柒佰肆拾參
元本息，及其假執行之宣告，並該訴訟費用部分均廢棄。
上開廢棄部分，第一上訴人在第一審之訴及其假執行之聲請均駁
回。
第二上訴人其餘上訴駁回。
原判決關於駁回第一上訴人後開第五項之訴，及其假執行之聲請
，並該訴訟費用之裁判均廢棄。
第一至第四被上訴人應再給付第一上訴人各如附表「本審就第一
上訴人上訴部分判決再給付之金額本息」欄所示之金額及利息。
第一上訴人其餘上訴及其假執行之聲請駁回。
第三、四被上訴人應另分別給付第一上訴人各如附表「本審就追
加部分判決之金額本息」欄所示之金額及利息。
第一上訴人其餘追加之訴及其假執行之聲請均駁回。
第二被上訴人乙○○就本判決所命再給付部分，與第三被上訴人
壬○○就本判決所命再給付及追加部分，於該壬○○給付範圍內
，其中一人給付，另一人免給付義務。
廢棄改判部分之第一、二審訴訟費用，關於第二上訴人上訴部分
，由第一上訴人負擔；關於第一上訴人上訴部分，由第一至第四
被上訴人負擔。駁回部分之第二審訴訟費用，由第一上訴人、第
二上訴人各自負擔。
追加之訴訴訟費用，由第三、四被上訴人負擔十分之九，餘由第
一上訴人負擔。
本判決第五項、第七項所命被上訴人給付部分，於第一上訴人依
附表「第一上訴人提供擔保之金額」欄所示之擔保後，得假執行
。
    事實及理由
一、第一上訴人起訴主張： 其為坐落臺北市○○區○○段4小段
    585地號土地之管理機關， 遭第二上訴人及第一被上訴人之
    被繼承人丙○○、第二至第四被上訴人分別在土地上於原判
    決附表1所示期間內無權占有， 搭蓋違章建築供作住家或攤
    位使用，經其之前提起請求拆屋還地訴訟，已經原審法院91
    年度訴字第392號及本院92 年度重上字第72號判決第二上訴
    人、第一被上訴人之被繼承人丙○○、第二至第四被上訴人
    敗訴確定在案（下稱前案訴訟），其後並聲請強制執行完畢
    。惟第二上訴人、第一被上訴人之被繼承人丙○○、第二至
    第四被上訴人無權占有系爭土地，受有相當於租金之利益，
    使第一上訴人受有損害，爰依侵權行為及不當得利之法律關
    係，請求第二上訴人、第一被上訴人之被繼承人丙○○、第
    二至第四被上訴人分別依原判決附表1之計算方式， 按占有
    面積依申報地價年息5％， 扣除被上訴人前已給付之金額，
    賠償其所受之損害。聲明如附表所示「第一上訴上訴人於原
    審請求金額」欄及自原審起訴狀繕本送達翌日起算之法定利
    息。(二)願供擔保請准宣告假執行。
    原審判決：第二上訴人、第一被上訴人之被繼承人丙○○、
    第二至第四被上訴人分別應給付附表「原審判決金額」欄及
    利息起算日之法定利息；第一上訴人其餘之訴駁回。
二、第一上訴人就原審判決不利部分提起一部上訴，第二上訴人
    就原審判決不利部分提起全部上訴。
    第一上訴人於本審中以：起訴時就第三、四被上訴人占用面
    積主張有誤，應按前案確定判決中測量之面積為請求，爰予
    追加請求，因追加部分與原審請求之基礎事實相同，核與民
    事訴訟法第446條第1項但書 準用第255條第1項第2款規定相
    合，應予准許。
三、第一被上訴人，第二被上訴人午○○、甲○○、戊○○、辛
    ○○、黃江城，第三被上訴人申○○○、癸○○、寅○○、
    第四被上訴人等均未於言詞辯論期日到場，核無民事訴訟法
    第386條所列各款情事， 爰依第一上訴人聲請由其一造辯論
    而為判決。
    第一上訴人於本審聲明：(一)上訴部分：1.原判決不利於上訴
    人部分均廢棄。2.上開廢棄部分，(1)第一被上訴人林和陞應
    再給付第一上訴人37,407元 及自93年5月25日起算之法定利
    息。 (2)第二被上訴人乙○○應再給付第一上訴人143,433元
    及自93 年5月27日起算之法定利息。(3)第二被上訴人午○○
    應再給付第一上訴人4,543元及自93年5月25日起算之法定利
    息。(4)第二被上訴人甲○○應再給付第一上訴人27,433元及
    自93年10月28日起算之法定利息。(5)第二被上訴人戊○○應
    再給付第一上訴人13,253元及自93 年5月25日起算之法定利
    息。 (6)第二被上訴人辛○○應再給付第一上訴人190,227元
    及自93年10月28日起算之法定利息。(7)第二被上訴人未○○
    應再給付第一上訴人93,150元及自93 年9月28日起算之利息
    。(8)第三被上訴人壬○○應再給付第一上訴人409,698元 及
    自93 年5月26日起算之法定利息。(9)第三被上訴人申○○○
    應再給付第一上訴人185,269元及自93年5月29日起算之法定
    利息。(10)第三被上訴人己○○○應再給付第一上訴人110,38
    7元及自93年5月27日起算之法定利息。(11)第三被上訴人癸
    ○○應再給付第一上訴人33,593元及自93年5 月25日起算之
    法定利息。(12)第三被上訴人寅○○應再給付第一上訴人21
    9,087元及自93 年10月28日起算之法定利息。(13)第四被上
    訴人應再給付第一上訴人44,950元及自93年6月6日起算之法
    定利息。(二)追加部分：1.第三被上訴人壬○○應另給付第一
    上訴人59,583元及自追加訴狀繕本送達翌日起算之法定利息
    。2.第三被上訴人申○○○應另給付第一上訴人43,087元及
    自追加訴狀繕本送達翌日起算之法定利息。3.第三被上訴人
    己○○○應另給付第一上訴人39,813元及自追加訴狀繕本送
    達翌日起算之法定利息。4.第三被上訴人癸○○應另給付第
    一上訴人17,521元及自追加訴狀繕本送達翌日起算之法定利
    息。 5.第三被上訴人寅○○應另給付第一上訴人458,649元
    及自追加訴狀繕本送達翌日起算之法定利息。6.第四被上訴
    人應另給付89,274元及自追加訴狀繕本送達翌日起算之法定
    利息。(三)願供擔保請准宣告假執行。
    第二上訴人係以：(一)伊於士林地方法院93 年度士簡字第674
    號訴訟中，已對第一上訴人提起確認租賃關係存在之訴，雖
    遭判決駁回，本件仍應審理伊有無占用土地之法律上權源。
    (二)前案確定判決認定伊為系爭建物（天聖宮）之住持，伊以
    個人而非「天聖宮」之名義繳納相當於租金之損害，且伊於
    前案判決程序中未提出管理委員會之書面資料佐證，故伊抗
    辯天聖宮有管理委員會存在，不予採信。惟天聖宮係未登記
    之違建，依證人洪調和、蔡朝學之證詞，雖未能證明天聖宮
    之管理委員會存在，惟至少天聖宮非伊個人出資興建。伊自
    認自60 年間居住於天聖宮地下室，惟該地下室非在系爭585
    地號土地上。(三)伊雖能自由使用該建物，但對於該建物無事
    實上處分權。(四)就第一上訴人請求給付之不當得利，為時效
    之抗辯等語。聲明：(一)原判決不利於上訴人部分廢棄。(二)上
    開廢棄部分，第一上訴人在第一審之訴駁回。
四、(一)第二被上訴人乙○○，第三被上訴人壬○○、己○○○均
      聲明：駁回上訴。並分別陳述如下：
      1.第二被上訴人乙○○：願接受原判決所命給付金額。伊
        自49年起即已繳納房屋稅，現已未住於系爭土地該處，
        伊妻將房屋出租予被上訴人壬○○使用。
      2.第三被上訴人壬○○：伊向他人承租，以賣麵維生，每
        月尚給付租金予乙○○，並非無權占有。
      3.第三被上訴人己○○○：伊占用系爭土地供作住家，願
        接受原判決所命給付金額，已無多餘資力再給付予上訴
        人。
    (二)第二被上訴人戊○○、第三被上訴人申○○○及第四被上
      訴人雖未於言詞辯論期日到場，惟據渠等於準備程序及以
      前提出之書狀，第二被上訴人戊○○聲明：駁回上訴；第
      三被上訴人申○○○及第四被上訴人聲明：駁回上訴及追
      加之訴，並分別陳述如下：
      1.第二被上訴人戊○○：願接受原判決所命給付金額，已
        無多餘資力再給付予上訴人。
      2.第三被上訴人申○○○：(1)伊願接受原判決所命給付金
        額，上訴人再上訴請求不合理。(2)第一上訴人曾發函說
        明：依臺北市市有財產管理規則第17條但書 及第114條
        有關占用人若自願於市府所定期限返還占用地者，得免
        追收無權占有使用補償金，惟上開規定於89年12月31日
        失效，第一上訴人遲至89年12月30日始發文通知伊，迨
        伊收到已過時效。(3)伊已70餘歲，不識字、無收入及積
        蓄，靠唯一女兒接濟生活，亦已配合拆除房屋，上訴人
        竟核算占用時間8年，違反法律追溯5年之規定。(4)伊係
        符合「臺北市舉辦公共工程對合法建築及農作改良物拆
        遷補償暨違章建築處理辦法」給付合法拆遷補償金並採
        「先安置後拆遷」之住戶，但第一上訴人一再刁難，要
        求伊先繳交訴訟費用933,639元後才能領取補償金。
      3.第四被上訴人：願接受原判決所命給付金額，現攤位已
        收。
    (三)第一上訴人，第二上訴人午○○、甲○○、辛○○、黃江
      城，第三被上訴人癸○○、寅○○等人，未到場陳述亦未
      提出任何書狀，作何聲明或陳述。
五、兩造不爭執之事實：
  (一)第一上訴人為坐落台北市○○區○○段4小段585地號土地之
    管理機關，有土地登記謄本在卷可稽 （原審卷(一)第108頁）
    。
  (二)第二上訴人占用原判決所附複丈成果圖（下簡稱附圖）編號
    10部分（面積63.22平方公尺）； 第一被上訴人之被繼承人
    丙○○占用附圖編號17部分（面積4.32平方公尺），第二被
    上訴人乙○○、午○○、甲○○、戊○○、辛○○、黃江坡
    依序占用附圖編號2（面積31.73平方公尺）、編號16（面積
    2.68平方公尺）、編號14（面積5.03平方公尺）、編號15（
    面積2.43平方公尺）、編號9（面積19.18平方公尺）、編號
    13（面積9.37平方公尺）等部分；第三被上訴人壬○○、申
    ○○○、己○○○、癸○○、 寅○○分別占用附圖編號1（
    面積35.12平方公尺）、 編號5（面積37.13平方公尺）、編
    號6（面積23.16平方公尺）、 編號18（面積10.08平方公尺
    ）、編號8（面積40.64平方公尺）等部分，第四被上訴人占
    用編號7部分 (面積20.06平方公尺)， 業經前案訴訟判決第
    二上訴人、第一被上訴人之被繼承人丙○○、第二至第四被
    上訴人應就各自占用之地上建物攤位拆除，返還占用部分之
    土地予第一上訴人，而於92年7月7日確定；其中第二上訴人
    雖提起第三審上訴，仍經最高法院於92 年9月15日以92年度
    台上字第1846號裁定駁回上訴確定在案，有原審法院91年度
    訴字第392號判決、本院92 年度重上字第72號判決、判決確
    定證明書（原審卷(一)第18-2 8、71-91頁） 及最高法院裁定
    （本院卷(二)第163-165頁）可參。
六、本件重要爭點在於：
  (一)第二上訴人占用部分是否位於系爭土地？其占用有無正當之
    法律權源？
  (二)第一上訴人依不當得利之法律關係，於原審請求第二上訴人
    、第一至第四被上訴人返還之利得，應如何計算？第二上訴
    人於第二審所為時效抗辯，有無理由？
  (三)第一上訴人對第三、四被上訴人追加請求返還之利得應為多
    少？
七、第二上訴人占用部分是否位於系爭土地？其占用有無正當之
    法律權源？
    按除別有規定外，確定之終局判決就經裁判之訴訟標的，有
    既判力，民事訴訟法第400條第1項規定甚明。查第一上訴人
    基於民法第767條規定， 請求第二上訴人拆屋還地之前案訴
    訟中，第二上訴人占用之天聖宮，坐落於系爭土地如附圖所
    示編號10之位置，已經前案訴訟承審法官會同地政事務所人
    員到場勘驗測量明確。第二上訴人於前案中亦提出：附圖編
    號10部分之建物，乃天聖宮之財產，伊僅係廟祝，對該建物
    並無事實上處分權等節抗辯，均不可採，法院認定第二上訴
    人並無占用系爭土地之正當權源，故第二上訴人應將附圖編
    號10之建物拆除返還土地予第一上訴人確定在案，詳如上述
    。第二上訴人其後又對第一上訴人提出確認租賃關係存在之
    訴，亦經士林地方法院士林簡易庭以93 年度士簡字第674號
    判決駁回，第二上訴人提起上訴後撤回而確定等情，有判決
    可稽（原審卷(一)第205-206頁）， 並為第二上訴人所陳明（
    原審卷(二)第84頁）。則第二上訴人應受上開前案確定判決既
    判力之拘束，其於本件訴訟中再執以前確定判決程序中提出
    之上開各項抗辯，本院自無從斟酌，而為不可採。
八、第一上訴人依不當得利之法律關係，於原審請求第二上訴人
    、第一至第四被上訴人返還之利得，應如何計算？第二上訴
    人於第二審所為時效之抗辯，有無理由？
  (一)查第一被上訴人林和陞、第二至第四被上訴人就原審判決渠
    等應給付如附表「原審判決金額」欄所示金額及利息起算日
    起算之法定利息部分，並未聲明不服而告確定；第一上訴人
    亦當庭陳明：就原審判決認定第二上訴人及被上訴人無權占
    用系爭土地之期間不予爭執 （本院卷(一)第100頁反面），是
    兩造就原審判決被上訴人係無權占用系爭土地及占用期間，
    第三被上訴人申○○○、己○○○所為：渠等應繳納之不當
    得應與第一上訴人應給付之房屋拆遷補償費抵銷之抗辯，均
    不得再予爭執，合先說明。
  (二)按無權占用他人土地，受有相當於租金之利益，侵害土地所
    有權人對於土地之使用收益權能，致土地所有權人受有損害
    。本件第二上訴人、第一被上訴人之被繼承人丙○○、第二
    至第四被上訴人無權占用系爭土地，受有相當於租金之利益
    ，致上訴人受有無法使用收益系爭土地之損害，二者間有因
    果關係，核與不當得利或侵權行為之構成要件相符。從而，
    第一上訴人主張依不當得利之法律關係，請求第二上訴人、
    第一至第四被上訴人分別返還各自所受相當於租金之利益，
    洵屬有據。
  (三)查第二上訴人占用系爭土地部分之建物「天聖宮」，係作寺
    廟；第一被上訴人之被繼承人丙○○、第二至第四被上訴人
    占用系爭土地部分均供作攤位使用，其中僅第三被上訴人申
    ○○○占用部分係供攤位兼住家使用，業據複丈成果圖上載
    明，並經第三被上訴人申○○○當庭陳明 （本院卷(一)第218
    頁反面）。又系爭土地為台北市北區之士林市場，交通便利
    ，為有名之繁華士林夜市所在，業據第一上訴人陳明（本院
    卷(一)第124頁）， 並為第二上訴人及被上訴人所不爭執，因
    認：上訴人請求按系爭土地公告地價（依平均地權條例施行
    細則第21條規定，公有土地之公告地價即為申報地價）年息
    5% 計算租金，應屬合理適當。 第二上訴人占用系爭土地供
    作寺廟，供信徒參拜；第一至第四被上訴人占用系爭土地均
    供作攤位之商業使用，則原審法院僅按公告地價年息3%計算
    租金，尚屬偏低，第一上訴人上訴指摘：除原審以公告地價
    年息3%之金額外，第一至第四被上訴人應再給付按公告地價
    年息2%計算之租金一節，洵屬有據。
  (四)再按租金之請求權因5年間不行使而消滅，民法第126條定有
    明文；又無法律上之原因而得相當於租金之利益，致他人受
    損害時，如該他人之返還利益請求權，已逾租金短期消滅時
    效之期間，對於相當於已罹消滅時效之租金利益，即不得依
    不當得利之法則請求返還， 最高法院65年度第5次民庭庭推
    總會議決議及同院85年度臺上字第711號、82 年度臺上字第
    3118號判決均同此見解可供參考。查第一上訴人於93 年5月
    11日提起本件訴訟請求返還不當得利，第二上訴人於第二審
    為時效之抗辯，第一上訴人表示無意見 （本院卷(二)第156頁
    ），本院應予審酌，而認定第一上訴人得請求第二上訴人返
    還利得之範圍應溯自第一上訴人起訴前之5年期間即自88年5
    月12日起算之利得，是第二上訴人占用附圖編號10部分（面
    積63.22平方公尺），自88年5月12日計算至第二上訴人不爭
    執之93 年3月30日止，按申報地價年息5%計算之不當得利金
    額再扣除其已繳之209248元後，其應給付予第一上訴人之金
    額為652,743元（計算式詳如附表所示）。 從而，第一上訴
    人得請求第二上訴人給付於上開數額及93年6月6日起算法定
    利息之範圍內，為有理由，應予准許。第一上訴人逾上開範
    圍之請求，為無理由，應予駁回。
  (五)又系爭土地之公告地價即申報地價，在86年6月30 日以前為
    每平方公尺67,596元，86年7月1日至89年6月30 日止為每平
    方公尺71,998元，89年7月1日至95年12月31日止為每平方公
    尺50,920元，有臺北市公告土地現值及公告地價查詢資料可
    憑（本院卷(二)第166頁）。 茲按兩造不爭執之原審認定占用
    期間，予以計算第一至第四被上訴人就第一上訴人上訴部分
    ，應再繳納以申報地價年息2%計算之不當得利金額如附表「
    本審就第一上訴人上訴部分判決再給付之金額本息」欄所示
    金額及自原審起訴狀繕本送達翌日起算之法定利息（計算式
    詳如附表所示，惟其中第二被上訴人午○○前已繳納之金額
    ，於原審經抵銷後，尚有10,381元未據抵銷，第一上訴人復
    於本審訴狀中表明第二被上訴人午○○又另繳8,535元， 見
    本院卷(二)第77頁，均應再予扣除，附此說明）。第一上訴人
    逾上開准許金額及法定利息之請求，為無理由，應予駁回。
九、第一上訴人對第三、四被上訴人追加請求返還之利得應為多
    少？
    第一上訴人於原審就第三、四被上訴人占用之面積記載有所
    不足，應以兩造前案判決中第三、四被上訴人應拆除地上物
    之面積為準，而於本審中就不足之面積追加請求第三、四被
    上訴人分別應另給付按申報地價年息5%計算之利息，得出渠
    等應另返還予第一上訴人之之利得金額及利息如附表「本審
    就追加部分判決之金額本息」欄所示（計算式詳如附表所示
    ）。
十、綜上所述，
  (一)第一上訴人依不當得利之法律關係，請求第二上訴人給付65
    2,743元及自原審起訴狀繕本送達翌日即93年6 月6日起算之
    法定利息範圍內，為有理由，應予准許；逾上開准許範圍外
    之請求，應予駁回，其假執行之聲請亦失依附，應併予駁回
    。原審逾上開應准許部分，為第二上訴人敗訴之判決，尚有
    未洽，第二上訴人提起上訴指摘，為有理由，爰由本院廢棄
    改判如主文第二項所示。原審就上開應准許範圍，判命第二
    上訴人如數給付，並無不合，第二上訴人仍執陳詞提起上訴
    ，為無理由，應予駁回。
  (二)第一上訴人就原審駁回部分提起一部上訴，第一至第四被上
    訴人應再給付如附表「本審就第一上訴人上訴部分判決再給
    付之金額本息」欄所示金額之法定利息，原審就此部分駁回
    第一上訴人之請求，尚有未洽，爰予廢棄改判如主文第五項
    所示。就第一上訴人之請求不應准許部分，原審駁回其請求
    及假執行之聲請，並無不合。第一上訴人仍提起上訴，為無
    理由，應予駁回，其假執行之聲請亦失依附，應併予駁回。
  (三)第一上訴人就第三、四被上訴人占用面積不足，而於本審追
    加請求部分，第三、四被上訴人應分別另給付如附表「本審
    就追加部分判決之金額本息」欄所示之金額及利息，為有理
    由，應予准許；第一上訴人逾上開准許範圍外之追加請求，
    為無理由，應予駁回，敗訴部分之假執行聲請亦應併予駁回
    。
  (四)第二被上訴人乙○○將其設在系爭土地上之建物出租與第三
    被上訴人壬○○，則渠等就占用系爭土地應返還相當於租金
    之利得（或損害），雖基於不同債務發生原因，惟就占用同
    一範圍土地內容之利得（或損害）範圍各負全部之給付義務
    ，構成不真正連帶債務關係，是第二被上訴人乙○○就本判
    決所命再給付部分，與第三被上訴人壬○○就本判決所命再
    給付及追加部分，於壬○○給付範圍內，其中一人給付，另
    一人免給付義務。
  (五)本判決第五項，第七項命被上訴人給付之金額，合併計算已
    逾50萬元，爰依第一上訴人聲請，酌定假執行之擔保金額（
    本院94 年度法律座談會彙編第177-179頁參照）詳如附表「
    第一上訴人提供擔保之金額」欄所示。
十一、據上論結：第一上訴人之上訴及追加之訴、第二上訴人之
      上訴，均為一部有理由，一部無理由，依民事訴訟法第46
      3條、第385條第1項前段、第450條、第449條第1項、第79
      條，第390條第2項，判決如主文。
中　　華　　民　　國　　96　　年　　6　　月　　 13　　日
                    民事第一庭
                        審判長法　官  張耀彩
　　　　　  　　　　　　　　　法　官  盧彥如
　　　　　　  　　　　　　　　法　官  林金吾
正本係照原本作成。
如不服本判決，應於收受送達後20日內向本院提出上訴書狀，其
未表明上訴理由者，應於提出上訴後20日內向本院補提理由書狀
（均須按他造當事人之人數附繕本）上訴時應提出委任律師或具
有律師資格之人之委任狀；委任有律師資格者，另應附具律師資
格證書及釋明委任人與受任人有民事訴訟法第466條之1第1項但
書或第2項（詳附註）所定關係之釋明文書影本。
中　　華　　民　　國　　96　　年　　6 　　月　　13　　日
                              書記官  張淑芳
附註：
民事訴訟法第466條之1（第1項、第2項）：
對於第二審判決上訴，上訴人應委任律師為訴訟代理人。但上訴
人或其他法定代理人具有律師資格者，不在此限。
上訴人之配偶、三親等內之血親、二親等內之姻親，或上訴人為
法人、中央或地方機關時，其所屬專任人員具有律師資格並經法
院認為適當者，亦得為第三審訴訟代理人。
